最高法院民事判決　　　　　　　　　　　　　　　八十八年度台上字第三二○一號
　　上　訴　人　甲○○
　　　　　　　　　　　　送達.
　　被 上訴 人　辰○○
　　　　　　　　寅○○
　　　　　　　　巳○○
　　　　　　　　卯○○
　　　　　　　　壬○○
　　　　　　　　戊○○
　　　　　　　　丁○○
　　　　　　　　丑○○
　　　　　　　　子○○
　　　　　　　　己○○
　　　　　　　　丙○○
　　　　　　　　癸○○
　　　　　　　　乙○○
　　　　　　　　庚○○
　　　　　　　　辛○○
　　　　　　　　　　　　右十.
右當事人間請求給付買賣價金事件，上訴人對於中華民國八十七年十一月三十日台灣
高等法院第二審判決（八十七年度上字第九八三號），提起上訴，本院判決如左：
    主  文
上訴駁回。
第三審訴訟費用由上訴人負擔。
    理  由
本件被上訴人主張：伊委由上訴人於民國八十三年十月二十九日，將兩造共有系爭坐
落新竹縣新豐鄉○○段後湖子小段一八三號、範圍○‧二六五五公頃土地，一八三之
一號土地所有權全部，一八三之六號、範圍○‧一一三○公頃土地，出售予訴外人洪
正尚。洪正尚於買賣契約立約當日，交付定金新台幣（下同）三百萬元予上訴人收執
，雙方約定賣方應於六十天內，將一八三、一八三之六號兩筆土地變更為甲種建築用
地，倘無法變更地目，則原三百萬元轉為一八三之一號土地之定金。依民法第五百四
十一條規定，該定金扣除介紹費用十五萬元後，其餘二百八十五萬應由兩造按土地應
有部分分得，詎上訴人侵吞全額，抑留不分等情。爰求為命上訴人給付伊如原判決附
表一所示本金並加付法定遲延利息之判決（被上訴人請求金額超過原判決附表一本息
部分，業據第一審判決被上訴人敗訴確定）。
上訴人則以：兩造在出售系爭土地前，於八十三年九月十八日開會決議，委由伊處理
出售土地事宜，有關地上物補償及其他費用由價金中攤還，嗣伊委請訴外人徐源麟代
辦地目變更，支付一百萬元，僅追回七十萬元，餘款三十萬元尚未收回，又委請代書
塗銷假扣押手續，支付代書費一萬元，另支付買賣介紹人酬金十六萬元，再扣除伊車
馬費二十萬一千六百九十二元、伊之房屋補償費二百七十萬元，被上訴人已無金錢可
分等語，資為抗辯。
原審依審理之結果，以：系爭一八三號土地，地目為林，一八三之一號土地，地目為
建，一八三之六號土地，地目為林，係兩造所共有，被上訴人應有部分如原判決附表
二所示，上訴人應有部分為十二分之一，此有土地登記簿謄本可稽（一審卷十一至六
六頁）。被上訴人十五人委請上訴人出面，於八十三年十月二十九日，將一八三號其
中○‧二六五五公頃林地，一八三之一號建地面積○‧二六六七公頃全部，一八三之
六號其中○‧一一三○公頃林地，出售予訴外人洪正尚，洪正尚當日交付定金三百萬
元予上訴人，雙方約定賣方應於六十天內，將一八三、一八三之六號兩筆林地，變更
為甲種建築用地，如無法如期變更地目，定金轉為一八三之一號乙筆土地之定金，上
訴人收受定金三百萬元後，迄未分配予被上訴人，為兩造所是認，並有不動產買賣契
約書在卷可參（一審卷八、九頁）。被上訴人有委託上訴人處理系爭土地出售事宜之
委任關係，可以認定。按受任人因處理委任事務，所收取之金錢、物品及孳息，扣除
必要之費用、約定之酬金後，應返還之，此觀民法第五百四十一條、第五百四十六條
、第五百四十七條之規定至明。是以上訴人所收出售系爭共有土地之定金三百萬元，
扣除必要之費用與約定之報酬後，應按原判決附表二所示之應有部分，比例分配與被
上訴人。上訴人代理被上訴人與洪正尚簽訂系爭土地買賣契約前，兩造曾於八十三年
九月十八日，在訴外人鄭萍煌住處開會，討論系爭三筆土地出售、地目變更、補償及
費用分擔問題，共有人全體十六人同意會議決議，業據被上訴人辰○○於另案台灣新
竹地方法院檢察署八十五年度偵字第七七○三號侵占案件自承無訛（一審卷一二二至
一二四頁），且有八十三年九月十八日會議記錄可參（一審卷七七頁）。該會議內容
關於出售系爭三筆土地部分，與經被上訴人及其代理人全體簽名或蓋章之系爭不動產
買賣契約書所載「買賣標的物」相同。關於一八三、一八三之六號土地地目變更部分
，上訴人確有委託訴外人徐姜義妹辦理地目變更手續，已據徐姜義妹之子徐源麟到庭
證述無訛（原審卷一○五頁），且有不動產委託變更契約書可資佐證（一審卷七八、
七九頁），並與系爭不動產買賣契約書第三條所載「乙方（賣方）變更地號一八三及
一八三之六，以實際完成甲種建地範圍為準，變更期間：六十天」約定，正相合。
系爭土地上訴人應有部分，僅十二分之一，而不動產買賣契約第十七條卻約定：「本
件買賣代理人甲○○（上訴人）負責賣方全部義務與權利執行之責；若有其他糾紛，
概由代理人負完全責任」，苟兩造未先約定上訴人享有車馬費等好處，上訴人當不致
於買賣契約為如此不利之約定。又被上訴人或其代理人均於買賣契約簽立當日到場簽
名或蓋章（原審卷六四、六五頁），被上訴人一方人多勢眾，應有部分權利遠大於上
訴人，苟兩造事前未開會協商上訴人得先保留定金，作為變更地目或其他開支，上訴
人不可能於簽約日取得全部定金。足見八十三年九月十八日會議決議內容，與客觀事
實相符合，堪信為真正。依上述會議決議事項，出售系爭土地應負擔之金額，有土地
變更費用、上訴人房屋補償費、土地增值稅、仲介人介紹費、上訴人車馬費。系爭一
八三、一八三之六號兩筆林地，因部分共有人未蓋章，致未送件申請，此為兩造所不
爭執，證人徐源麟復稱：共有人印章不齊全，所收費用一百萬元，其中七十萬元已返
還，另三十萬元由徐姜義妹開立本票予上訴人，改天償還上訴人云云（原審卷一○四
至一○七頁），因系爭土地尚未送件申請變更地目，徐姜義妹又簽發本票表示將返還
上訴人三十萬元，上訴人自不得主張扣除。系爭買賣契約，合法解除與否，兩造及買
方洪正尚互有爭執。倘該契約合法解除，上訴人舊有房屋無庸拆除，無受害之虞，自
難要求補償。倘該買賣關係依然存在，因系爭一八三之一號土地，面積○‧二六六七
公頃，折合八百零六點七六七坪，以每坪售價三萬八千元計算，總價金為三千零六十
五萬七千一百四十六元，上訴人之房屋補償費，無追討無著之危險，有關房屋補償費
，目前不宜扣抵。依會議決議內容，土地增值稅以實際單據為準，因買賣雙方相互指
責對方違約，互相解除契約，致土地增值稅尚未核課，上訴人既未付增值稅，當然無
從扣繳。依不動產買賣契約及兩造會議內容，洪正尚原購置一八三、一八三之一、一
八三之六號三筆土地，面積依序為○‧二六五五公頃、○‧二六六七公頃、○‧一一
三○公頃，合計為○‧六四五二公頃，仲介費為一百五十萬元，由於林地部分無法變
更地目，買賣標的物減縮為一八三之一號乙筆建地，面積僅餘○‧二六六七公頃，仲
介費自應隨之減少，依比例折算，仲介費為六十二萬零四十元，此仲介酬金屬必要之
支出，上訴人得要求扣除。車馬費在性質上，屬酬金之一種，一八三之一號土地，其
面積為○‧二六六七公頃，折合八百零六點七六七坪，依會議決議事項，每坪土地車
馬費為二百五十元，上訴人可得車馬費二十萬一千六百九十二元，得予扣抵。依買賣
契約書第九條約定，第三人就系爭土地，不得主張任何權利，則上訴人塗銷系爭土地
有關假扣押所支出之費用，屬必要之開支。上訴人委請代書辦理系爭土地上有關塗銷
假扣押之手續，為雙方所不否認，兩造同意代書費用以一萬元計（原審卷一二一頁）
，上訴人可如數扣除。故上訴人得扣除之款項，為仲介人介紹費六十二萬零四十元、
上訴人車馬費二十萬一千六百九十二元、代書費用一萬元，合計八十三萬一千七百三
十二元。上訴人雖抗辯：依買賣契約第十七條規定，上訴人負契約完全責任，為避免
買受人洪正尚追究違約責任，加倍賠償違約金，上訴人得暫扣留定金云云。惟系爭土
地買賣契約於八十三年十月二十九日簽立，至八十七年十一月十三日本件準備程序終
結之日，前後歷經四年，買受人洪正尚仍未採取法律行動索賠，此為兩造所不爭執，
苟洪正尚一方違約，不遵期付款，兩造共同沒收其定金，上訴人無加倍賠償定金之危
險；苟買方洪正尚依約行事，賣方不依約過戶，依系爭買賣契約前言欄及簽名欄所載
，上訴人係以代理人之身分簽約，被上訴人與上訴人同立於出賣人之地位，如買方追
究賣方違約責任，被上訴人亦不能倖免，上訴人無承受被上訴人風險之虞。上訴人不
能依買賣契約第十七條規定，主張暫先抑留定金，供作賠償之用。上訴人收取定金三
百萬元，扣除上開必要之費用及酬金合計八十三萬一千七百三十二元，餘額二百十六
萬八千二百六十八元，自應依系爭土地各共有人應有部分之比例分配。從而，被上訴
人請求上訴人給付如原判決附表二所示之本金，及自買賣立約後六十天變更地目期間
期滿之翌日起加計法定遲延利息，應予准許，其餘超過部分之請求，則無理由。爰將
上開應准許部分，第一審所為被上訴人敗訴之判決廢棄，改判如其聲明，經核於法並
無違背。上訴論旨，就原審取捨證據、認定事實及解釋契約之職權行使，指摘原判決
其敗訴部分不當，求予廢棄，非有理由。
據上論結，本件上訴為無理由。依民事訴訟法第四百八十一條、第四百四十九條第一
項、第七十八條，判決如主文。
中      華      民      國    八十八    年     十二     月      十      日
                              最高法院民事第二庭
                                  審判長法官  曾  桂  香
                                        法官  劉  延  村
                                        法官  徐  璧  湖
                                        法官  劉  福  聲
                                        法官  黃  秀  得
      右正本證明與原本無異
                                              書  記  官
中      華      民      國    八十八    年     十二     月    二十三    日
